【裁判字號】    97,保險,46
【裁判日期】    980527
【裁判案由】    給付保險金
【裁判全文】
臺灣高雄地方法院民事判決              97年度保險字第46號
原      告  乙○○
            己○○
共      同
訴訟代理人  孫嘉男律師
被      告  國華人壽保險股份有限公司
法定代理人  丁○○
訴訟代理人  戊○○
被      告  台灣人壽保險股份有限公司
法定代理人  甲○○
訴訟代理人  丙○○
上列當事人間請求給付保險金事件，本院民國98年5 月12日言詞
辯論終結，判決如下：
    主  文
原告之訴及假執行之聲請均駁回。
訴訟費用由原告負擔。
    事實及理由
一、原告主張：原告二人為訴外人曾梧銘之父母，曾梧銘生前曾
    於民國89年12月31日向被告國華人壽保險股份有限公司（下
    稱國華人壽公司）投保意外身故保險金為新台幣（下同）11
    0 萬元之安心保本終身保險契約，並指定原告乙○○為保險
    受益人；及於95年7 月間向台灣人壽保險股份有限公司（下
    稱台灣人壽公司）投保，保險期間自95年8 月1 日起至96年
    8 月1 日止，如意外身故可獲其薪資35倍理賠（曾梧銘意外
    死亡時，依其薪資計算可請求之保險金共為90萬元）之團體
    一年期定期傷害保險契約，並指定以曾梧銘（未婚，無子女
    ）之法定繼承人（即原告二人）為保險受益人（下稱系爭二
    份保險契約）。嗣曾梧銘於保險有效期間之96年6 月9 日21
    時20分許，騎乘車牌號碼YF9-701 號重型機車（下稱系爭機
    車），沿高雄縣鳥松鄉○○路由西向東行經該路與該路之42
    7 號巷之交岔路口時，因駕駛車牌號碼ZP-7069 號自用小客
    車（下稱系爭自小客車）之訴外人劉萬華，由上開路段由東
    向西行駛至該交岔路口時，貿然左轉欲進入其位於本館路
    425 號之住處，致直行之曾梧銘煞車不及而撞及系爭自小客
    車右後側車身後倒地，因而受有頭部外傷並顱內出血等傷害
    （下稱系爭交通事故），雖送醫急救，仍於96年6 月9 日22
    時10分死亡。原告於曾梧銘車禍事故死亡後，依系爭二份保
    險契約之約定向被告二人請求給付曾梧銘意外死亡之保險金
    ，被告二人竟均以曾梧銘係酒後駕車發生車禍致死，符合系
    爭二份保險契約保單所約定之除外責任不理賠條款之約定為
    由拒絕理賠。惟曾梧銘死亡之直接原因係因劉萬華駕車未讓
    直行之曾梧銘先行，即強行在未達交叉口前左轉橫越曾梧銘
    行駛之對向車道所致，劉萬華之過失行為為肇事主因，曾梧
    銘之酒後駕車行為難認與其死亡之間有直接因果關係，是依
    系爭二份保險契約之約定，被告仍負有給付保險金之義務。
    爰依系爭二份保險契約約之法律關係提起本訴等語。並聲明
    ：（一）被告國華人壽公司應給付原告乙○○110 萬元，及
    自96年7 月10日至清償日止，按週年利率10％計算之利息。
    （二）被告台灣人壽公司應給付原告90萬元，及自96年7 月
    14日起至清償日止，按週年利率10％計算之利息。（三）願
    供擔保，請准宣告假執行。
二、被告均以：依系爭二份保險契約之約定，被保險人直接因飲
    酒後駕（騎）車，其吐氣或血液所含酒精成分超過道路交通
    法令規定標準事由致死亡時，保險人不負給付保險金責任。
    上開除外約定之所謂「直接」原因之解釋，只須以被保險人
    飲酒後駕車之行為，與其死亡之間，有相當之因果關係，而
    為死亡之共同原因之一即應認為符合直接之約定意旨。本件
    曾梧銘於車禍肇事後，經抽血檢測換算血液酒精濃度高達92
    .0mg/ dl，換算呼氣酒精濃度為0.46mg/l，已遠超過道路交
    通安全規則第114 條所定之0.25 mg/l 標準；且本件車禍經
    送臺灣省高屏澎區車輛行車事故鑑定委員會鑑定後，認曾梧
    銘酒後駕車未注意車前狀況為肇事次因，足認亦為其車禍死
    亡之共同原因之一，已符合系爭保險契約之除外責任條款之
    約定，被告自不負給付保險金之責任等語，資為抗辯。並均
    聲明：（一）駁回原告之訴。（二）如受不利判決，願供擔
    保，請准宣告免為假執行。
三、兩造爭執及不爭執事項：
I、不爭執事項：
（一）曾梧銘於89年12月31日以自己為被保險人，原告乙○○為
      受益人，與被告國華人壽公司簽訂安心保本終身保險契約
      ，並附加平安保險附約保額50萬元及傷害特約保額60萬元
      ；曾梧銘另於95年8 月1 日以自己為被保險人，與被告台
      灣人壽公司簽訂團體一年期定期之傷害保險契約，約定曾
      梧銘如意外身故可獲其薪資35倍理賠，曾梧銘意外死亡時
      ，依其薪資計算可請求之保險金共為90萬元。依前開平安
      保險附約條款第8 條第4 款、傷害特約條款第12條第4 款
      及團體一年期定期傷害保險條款第11條之約定：被保險人
      直接因飲酒後駕（騎）車，其吐氣或血液所含酒精成分超
      過道路交通法令規定標準事由致死亡時，保險人不負給付
      保險金責任，有系爭二份保險契約在卷可稽。
（二）曾梧銘因系爭交通事故於96年6 月9 日死亡，曾梧銘於車
      禍肇事後經抽血檢測血液酒精濃度為92.0mg/dl ，換算呼
      氣酒精濃度為0.46mg/l。有臺灣高雄地方法院檢察署96年
      度偵字第17063 號不起訴處分書及該卷宗內之曾梧銘酒精
      測定紀錄表（長庚紀念醫院臨床病理檢驗報告單，偵查卷
      第26頁）、道路交通事故現場圖、道路交通事故調查報告
      表、車禍現場暨車損照片、相驗筆錄、相驗屍體證明書及
      驗斷書等在卷可稽。
（三）如被告應負給付保險金之義務時，其二人所應給付之金額
      為如原告訴之聲明第1 項所示之金額及利息。
II、爭執事項：
    系爭二份保險契約之除外責任約定條款應如何解釋？曾梧銘
    之酒後駕車行為及肇事過程是否已符合系爭保險契約除外責
    任約定條款之約定，致被告得不負給付保險金之責任？
四、得心證之理由：
（一）系爭二份保險契約之除外責任約定條款應如何解釋？
      按，系爭二份保險契約，即上開平安保險附約條款第8 條
      第4 款、傷害特約條款第12條第4 款及團體一年期定期傷
      害保險條款第11條所約定之：「被保險人直接因飲酒後駕
      （騎）車，其吐氣或血液所含酒精成分超過道路交通法令
      規定標準事由致死亡時，保險人不負給付保險金責任。」
      等約定。考其約定之意旨應在於，被保險人飲酒超過法定
      標準值時，已有重大可歸責事由，且接近未必故意，此種
      駕駛人穿梭於道路上，具有高度危險性，自應予以遏止，
      因而約定應排除飲酒超過法定標準值駕車肇事致死，仍得
      請求意外保險金之情形。參以上開除外責任約定條款所使
      用之文字為：「被保險人『直接』因飲酒後駕（騎）車..
      . ，致發生... 」等語，而非約定為「絕對」或「唯一
      」等語，及財政部審查保單示範條款除外責任部分時，亦
      將超過道路交通法令標準之酒醉駕車列入除外責任事由等
      情形。因此在解釋被保險人死亡是否直接「因被保險人飲
      酒後駕車，其吐氣或血液所含酒精成分超過道路交通法令
      規定標準者」時，該酒後駕駛行為如係導致保險人死亡不
      可或缺之因素，即可認符合前開條款中「直接因下列事由
      致成死亡」之意旨，亦即只須飲酒駕車對死亡具有原因力
      即可，並不排除另有其他共同導致該死亡發生之因素。且
      如該除外條款限縮於「酒後駕駛行為係導致被保險人死亡
      之唯一因素」之範圍之內，將使保險人承擔不合理風險之
      空間擴大，有害於前開除外條款訂立之意旨。故原告主張
      解釋上開保險契約之除外責任約定，須以被保險人之酒醉
      駕車係其死亡之「直接且惟一」之原因時為限，被上訴人
      始不負給付保險金責任云云，自不足採。
（二）曾梧銘之酒後駕車行為及肇事過程是否已符合系爭保險契
      約除外責任約定條款之約定？
  １、訴外人劉萬華之過失部份：
      按，「汽車行駛至交岔路口，其行進、轉彎，應依下列規
      定：... 七、轉彎車應暫停讓直行車先行。」，道路交通
      安全規則第102 條第1 項第7款 定有明文。訴外人劉萬華
      ，由上開路段由東向西行駛至該交岔路口時，貿然左轉欲
      進入其位於本館路425 號之住處時，未讓直行之曾梧銘先
      行，其有此部份之過失，且過失程度大於曾梧銘，足以認
      定。
  ２、被保險人曾梧銘之過失部份：
    (1)按，「汽車駕駛人有左列情形之一者，不得駕車：...二
      、飲用酒類或其他類似物後其吐氣所含酒精濃度超過每公
      升0.25毫克或血液中酒精濃度超過百分之0.05以上者。」
      ，道路交通安全規則第114 條第2 款定有明文。本件被保
      險人曾梧銘於車禍肇事後經抽血檢測血液酒精濃度為92.0
      mg/d l，換算呼氣酒精濃度為0.46mg/l之事實屬實，業見
      前述。而依醫學實驗證明，駕駛人呼氣酒精濃度達0.25mg
      /l以上時，將使駕駛人產生複雜之技巧障礙，駕駛能力變
      壞之行為表現，肇事率比未飲酒時高2 倍，當駕駛人呼氣
      酒精濃度達每公升0.5 mg/l時，反應較慢，感覺減低，足
      以影響駕駛行為，其肇事率為一般駕駛之7 倍等情，有中
      央警察大學交通學系暨交通管理研究所蔡中志教授所撰「
      酒後駕駛對交通安全之影響」、「酒精與交通安全研討」
      及交通部公告之「酒精對操控車輛之影響」等報告在卷可
      證（卷第104-105 、183-193） ，曾梧銘於本件交通事故
      發生時，呼氣酒精濃度高達0.46mg/l，顯已達不能安全駕
      駛之程度，仍駕駛上開機車高速行駛，顯有過失。
  (2)、次按，「汽車行駛時，駕駛人應注意車前狀況... ，並隨
      時採取必要之安全措施。」；「行經... 道路施工路段、
      泥濘或積水路段、無號誌之交岔路口... ，均應減速慢行
      ，作隨時停車之準備。」，道路交通安全規則第94條第3
      項及第93第1 項第2 款亦定有明文。查：
    曾梧銘發生本件車禍之過程及駕車行為，經本院當庭勘驗
      高雄縣政府警察局仁武分局提供之肇事路口現場監視器拍
      攝錄影光碟後，係如下：「
      1.肇事地點係左轉進入肇事人劉萬華本館路425 號前之路
        口，本館路427 巷前之本館路口劃有黃色網狀禁止臨時
        停車線（如偵查卷第42頁照片所示）。
      2.肇事當時證人張家榕停在427 巷後方（西）之位置，42
        7 巷前方（東）有另一部自小客車停在黃色網狀線之前
        的位置，依此二部車停止之狀況，可以判斷前方之本館
        路與球場路之交岔路口，就本館路的方向應該是紅燈，
        所以此二部車輛停止等待綠燈亮起。（依肇事光碟的錄
        影內容無法看到本館路與球場路交岔路口的號誌情形）
      3.後來證人張家榕前方遇紅燈等待綠燈亮起的該部車輛開
        始往前行駛（西向東），因此時張家榕仍停止尚未開始
        啟動，因此前方之車輛行駛後，425 號前方之本館路空
        出位置，此時劉萬華之車輛見狀即開始左轉，惟左轉進
        入外側慢車道時，被害人曾梧銘之機車高速駛至，行駛
        到427 巷約一半位置（427 巷依肇事現場圖所示約9.8
        公尺）時，應係見狀急踩煞車，機車在427 巷約一半位
        置時滑倒與地面摩擦，之後撞向劉萬華駕駛車輛的右後
        車門，此過程依錄影帶之錄影時間所示，應只有1 到2
        秒之間。」（卷第95-96頁）。
    肇事當時之目擊證人張家榕在偵查中證稱：「我原駕車在
      高雄縣鳥松鄉○○路西向東內側車道行駛，約於民國96年
      6 月9 日21時20分，我行駛至鳥松鄉○○路427 號巷口時
      ，因前方本館路、球場路口為紅燈，我便停等，約10秒後
      ，我聽到一陣緊急煞車聲，我發現同向我右後方外側車道
      駛出一部重機車直接撞上對向車道已左轉之休旅車右後車
      門，重機車人車倒地，我隨即報警。」、當時之路況為：
      「夜晚未下雨、視線良好、路燈運作中、光線良好、沒有
      設置行車管制路號誌」；當時因前方之本館路與球場路口
      為紅燈，車子塞到後面來等語。劉萬華亦陳稱：其轉到機
      車道時都沒有看到有車輛過來，所以才繼續行駛要進入其
      住家，結果車子已經經過機車道的3 分之2 時聽見碰撞聲
      ；當時覺得曾梧銘之車速應該有70、80公里等語（見偵查
      卷第32、69頁以下）。
    又本件車禍經本院送臺灣省高屏澎區車輛行車事故鑑定委
      員會鑑定後，亦認劉萬華左轉彎車未讓直行車先行為肇事
      主因，曾梧銘酒後駕車未注意車前狀況為肇事次因，有該
      委員會之鑑定意見書在卷可參（卷第118-120 頁）
    依上開各項證據綜合判斷，堪認曾梧銘當時應有酒後駕車
      、高速行駛、未注意車前狀況及前方本館路與球場路口為
      紅燈致停等紅燈之車子眾多隨時有發生危險狀況之可能、
      及行經無號誌之交岔路口時未減速慢行作隨時停車之準備
      等之過失。
    故本件車禍，被保險人曾梧銘亦應負過失責任而亦為肇事
      次因，自堪認定。
（三）綜上所述，本件被保險人曾梧銘酒後駕車等之上開駕駛行
      為，與劉萬華之上開駕車過失行為，同為本件車禍之肇事
      原因；且曾梧銘飲酒過量後仍駕車之行為，與保險事故即
      其死亡間，具有相當因果關係，而同為其死亡之原因力之
      一。故本件保險事故之發生，因曾梧銘飲酒超過道路交通
      法令所定標準之行為，與系爭二份保險契約之「被保險人
      直接因飲酒後駕（騎）車，致造成死亡」之除外責任條款
      之約定相符，保險人即被告二人依此約定自得不負給付保
      險金之責任。從而，原告依系爭二份保險契約之法律關係
      ，請求被告二人給付上開保險金及其利息，即無理由，應
      予駁回。
五、原告之訴既經駁回，則其假執行之聲請，即失所附麗，應併
    予駁回。
六、訴訟費用負擔之依據：民事訴訟法第78條。
中    華    民    國    98    年    5     月    27    日
                  民事第四庭法  官  郭文通
正本係照原本作成。
如對本判決上訴，須於判決送達後20日內向本院提出上訴狀。
中    華    民    國    98    年    5     月    27    日
                            書記官  卓榮杰


司法院資訊處製作；財團法人民間司法改革基金會備份。
